【裁判字號】    92,上訴,2950
【裁判日期】    921230
【裁判案由】    強盜
【裁判全文】
臺灣高等法院刑事判決                          九十二年度上訴字第二九五號
    上  訴  人
    即  被  告  乙○○
    選任辯護人  湯明亮  律師
    上  訴  人
    即  被  告  丙○○
    選任辯護人  周明榮  律師
右上訴人等因強盜案件，不服臺灣板橋地方法院九十二年度訴字第四六七號，中華民
國九十二年七月二十五日第一審判決（起訴案號：臺灣板橋地方法院檢察署九十二年
度偵字第一四○二號）提起上訴，本院判決如左：
    主  文
原判決撤銷。
乙○○、丙○○共同意圖為自己不法所有，結夥三人以上攜帶凶器毀越安全設備於夜
間侵入住宅，以強暴至使不能抗拒，而取他人之物，均累犯，乙○○處有期徒刑玖年
；丙○○處有期徒刑肆年，丙○○並應於刑之執行完畢或赦免後，令入相當處所施以
監護貳年。
膠帶壹捲、油壓剪、十字螺絲起子、約半公尺長鐵條、約一公尺之長型鐵器各壹把，
均沒收。
    事  實
一、乙○○前因妨害兵役條例案件，經臺灣花蓮地方法院判處有期徒刑四月，於民國
    九十一年二月五日易科罰金執行完畢，另因恐嚇取財罪經臺灣臺北地方法院判處
    有期徒刑七月，上訴臺灣高等法院駁回而確定，現送台東岩灣技能訓練所感訓執
    行中。丙○○曾因肅清煙毒條例案件，經臺灣臺北地方法院判處有期徒刑四年六
    月，執行中於八十六年十月十五日假釋付保護管束，至八十九年二月二十五日假
    釋期滿執行完畢。詎二人均不知悔改，竟與姓名、年籍不詳綽號「小楊」之成年
    許，在臺北縣板橋市○○路○段之「老夫子餐廳」聚會，由丙○○提議其姑姑家
    境富裕，可為下手強劫之目標，並向「小楊」講述其姑姑家位址、地形、成員等
    資訊為強盜之謀議後，丙○○駕駛車號九Ｃ－四三七二號銀色歐寶自用小客車搭
    載乙○○，「小楊」則駕駛另一部車號不詳之灰色福特自用小客車，至臺北縣板
    橋市○○○路三三二號前之全家便利商店附近停車，「小楊」乃下車至對面的統
    一便利超商，撥打公用電話聯繫有犯意聯絡之真實姓名、年籍不詳，綽號「燒餅
    」及「阿城」之二名成年男子前來，「小楊」並叫乙○○先至便利商店內預購膠
    帶。「燒餅」、「阿城」依約前來後，渠等五人即共同攜帶客觀具殺傷力之油壓
    剪、十字螺絲起子、約半公尺長鐵條、約一公尺之長型鐵器各一把（未扣案，無
    從鑑定是否屬公告查禁之刀械），由丙○○帶往臺北縣板橋市○○○路三三二號
    一樓即其姑媽住家前勘查地形。嗣九十一年十二月十四日凌晨二時許，丙○○駕
    駛前開歐寶自用小客車載乙○○，而「小楊」駕前開福特自用小客車載「燒餅」
    「阿城」至漢生東路三四○巷內，「小楊」將油壓剪、十字螺絲起子及前開鐵器
    、土黃色膠帶等，交予「燒餅」、「阿城」、乙○○等三人分持，四人並分著鴨
    舌帽及口罩，丙○○則因目標為其姑姑居所，為避遭指認，乃推由「小楊」等四
    人進入屋內下手實施，而離開現場。乙○○即夥同「小楊」、「阿城」及「燒餅
    」，至前開住宅之前門，試以十字螺絲起子、鐵條破壞門鎖，但無法打開，且因
    聲音過大恐驚動四鄰而作罷。「小楊」等乃改至防火巷內，以油壓剪將後門鐵窗
    剪斷，踰越鐵窗而侵入上址住宅，「小楊」「燒餅」「阿城」等再開門使乙○○
    進入。渠等進入後，立即開燈搜尋，適丙○○之姑姑、姑丈出國，僅其女丁○○
    （起訴書誤載為李香君）及丁○○之男友甲○○（起訴書誤載為吳建曉）在屋內
    ，「小楊」等進入丁○○之房間後，先打開電燈，喝令丁○○、甲○○轉身趴在
    床上並將雙手置於背後，乙○○將膠帶遞給「小楊」，渠等遂以膠帶將丁○○、
    甲○○之眼睛、嘴巴及雙手綑綁，至使丁○○、甲○○不能抗拒，「小楊」乃並
    詢問丁○○：「錢放在哪裡？」「家中有沒有保險箱？」「地下室有無睡人？」
    等語，丁○○勉強回答：「不知道」後，渠等確定屋內之人均已受控制，即由乙○○持牛皮紙袋，「小楊」等人於屋內四處搜尋財物，放置於乙○○所持牛皮紙
    袋中，而取走現金新臺幣（下同）二百元、女用金、銀戒指各一枚、ＳＷＡＴＣ
    Ｈ女用手錶一支、ＮＯＫＩＡ八三一○、八二一○、八八五○行動電話各一支、
    門號為0000000000、0000000000號之ＳＩＭ卡各一張、高
    麗人蔘濃縮液五盒、舊版鈔票四張及紀念套幣等財物後（總價值約二萬元），四
    人隨即逃出至「小楊」所駕駛之車上分贓。乙○○分得ＮＯＫＩＡ八三一○、八
    二一○行動電話各一支及高麗人蔘五瓶，餘歸「小楊」等分配取得。甲○○於四
    人離去後，奮力掙脫所綁膠帶，再幫丁○○鬆綁後，由丁○○於同日上午十時五
    十五分許報警，經警分別循線於九十二年一月二日下午十七時二十分許，在臺北
    縣三峽鎮○○街一七○巷三十號一樓逮獲乙○○，並扣得ＮＯＫＩＡ八三一○、
    八二一○行動電話各一支及高麗人蔘四瓶（一瓶業為乙○○飲用完畢），再於九
    十二年一月三日下午五時十分許，至臺北縣淡水鎮○○路八十巷一號四樓拘提丙○○到案（起訴書贅載扣得膠帶二包）。
二、案經被害人丁○○訴由臺北縣警察局海山分局報請臺灣板橋地方法院檢察署檢察
    官偵查起訴。
    理  由
一、訊據上訴人即被告乙○○、丙○○均矢口否認有何強盜犯行，乙○○辯稱：我並
    未參與強盜犯行，原本以為渠等要收帳，到老夫子餐廳後才知道要偷東西，所以
    才會參與，沒想到他們是要強盜，當時聽到「小楊」喊有人，我就先跑出去，並
    沒有參與強盜犯行云云；被告丙○○則辯稱：我只有載乙○○過去，原以為要進
    入行竊而已，並不知道他們竟為強盜云云。經查：
  (一)本件警方係根據被害人丁○○之指訴，先調取臺北縣板橋市○○○路三四○巷內
    監視攝影機所攝之錄影帶，由翻拍之照片中查得被告丙○○所駕駛之車號九Ｃ－
    四三七二號銀色歐寶自用小客車，曾於案發前在該址徘徊，有翻拍照片六禎在卷
    足稽（見警製偵查卷第三十二頁）；又由被害人遭強劫之行動電話使用情形，查
    知被害人之ＮＯＫＩＡ八三一○行動電話，已改插用0000000000號門
    號卡，經調閱雙向通聯後聲請監聽，再循線至臺北縣三峽鎮○○街一七○巷三十
    號搜索，當場查獲被告乙○○持有被害人遭強劫之ＮＯＫＩＡ八三一○、八二一
    ○行動電話各一支及高麗人蔘四瓶，有搜索扣押筆錄、扣押物品目錄各一紙、搜
    索現場照片四幀在卷為憑（見同前卷第二十三頁、第二十四頁、第三十三頁以下
    ）。
  (二)被告乙○○於獲案之初，即坦承與「小楊」、「阿城」、「燒餅」進入屋內後，
    伊將膠帶交給「小楊」、「燒餅」綑綁被害人，伊拿著「小楊」所取出之牛皮紙
    袋，裝放「小楊」搜得之財物；警方扣案之二把手機及人蔘液四瓶，即為事後分
    贓所得等語（見前開警卷第五頁）；後又補陳本件行劫之前，都由「小楊」與丙○○謀議等語（見同前卷第六頁背面），在原審及本院審理中亦供承事前「小楊
    」令其到便利商店購買膠帶屬實，作案之工具如油壓剪、十字螺絲起子等係「小
    楊」帶來，交渠等一可背之鐵器及鴨舌帽、口罩等，進入房內是有用膠帶綑綁被
    害人，「小楊」向陳女問以「錢放何處？家中有無保險箱？」無誤，事後渠分得
    行動電話二支、高麗蔘五瓶等語（見一審卷九十二年四月三十日及本院卷九十二
    年十二月十六日審理筆錄），核與前開攝影翻拍照片所示及搜索所獲事證相合，
    且與被害人所指述情節無異，足認被告乙○○於警訊時所述與事實相符。堪信被
    告乙○○非但於事前先依「小楊」之指示購買膠帶、攜帶行劫器具，已有強盜犯
    行之籌謀及準備，且於進入被害人丁○○之住宅，更有參與綑綁被害人、劫奪財
    物等必要行為，並事後分贓，事至瞭然。
  (三)依被害人甲○○指稱：我當時與丁○○已睡，大約在凌晨三、四點左右，突然電
    燈亮起來，我看到前面有四個人，這四個人都有戴口罩、帽子及手套，所以沒有
    辦法看清楚他們的臉，他們叫我們不要動，並且用膠帶把我們綁起來，還說不會
    傷害我們等語（見原審九十二年五月二十三日訊問筆錄第二頁）；被害人丁○○
    亦指稱：搶匪進來的時候，有先打開電燈，所以當時伊無法看清楚等語（見原審
    九十二年四月二十三日訊問筆錄第三頁）。則衡以常情，被告乙○○等人若意在
    行竊，豈會甫進入住宅內即大肆開燈搜尋？再由被告乙○○及「小楊」等四人進
    入被害人住宅前，即分持鐵器傍身，進入屋內後，發現被害人等後，即從容控制
    被害人之行動，毫無慌亂或逃離之舉，顯於進入之前已詳為籌劃，應係有意先開
    燈找出屋內之人以控制其行動，再行逼問財物所在，絕非如被告乙○○所辯僅單
    純進入竊盜云云。復佐以被害人甲○○所述：綑綁我們之後，其中一名歹徒問我
    （見警訊卷第十四頁背面），益徵被告乙○○與「小楊」等係有計畫控制屋內之
    人行動，再強取財物。是被告乙○○所辯僅有行竊之犯意，不知「小楊」要強盜
    ，進入屋內聞聽有人在即逃離，並未參與強盜行為云云，無非避重就輕之詞，不
    足採信。其於原審另辯稱：「小楊」說裡面有狗，要用膠帶綁狗云云。惟被告等
    若非事先謀議並選定目標，怎能知悉被害人家中是否飼狗？且以膠帶綑狗，狗於
    抵抗中之吠聲更可能引起主人或四鄰之注意，是其此項辯詞亦顯不合理。
  (四)至被告丙○○雖猶矢口否認犯行，惟被告乙○○於警訊時已詳陳：丙○○有參與
    我們共同犯案，因為我年紀太輕，所以「小楊」都不大理我，也可能不信任我，
    所以有事都跟丙○○（綽號阿昌）聯絡，九十一年十二月十三日是丙○○打給我
    叫我出來賺錢，然後丙○○就開他的歐寶汽車來載我去跟「小楊」會合，然後他
    在車上以行動電話聯繫「小楊」並約見面時間、地點後，大約二十一時許，丙○○載我跟「小楊」在老夫子餐廳會合，丙○○跟「小楊」下車談半小時多，談完
    後就直接到案發地點，「小楊」用公用電話通知燒餅、阿城過來，還當著丙○○
    的面叫我去買膠帶，等到燒餅、阿城到達後（大約接近二十四時許），就一起去
    勘查地形，大約翌日一、二時左右，丙○○就開九Ｃ—四三七二號自小客車載我
    ，「小楊」開另一部車載「燒餅」、「阿城」到現場旁邊的巷內，供我們下車並
    各自背自己所要拿之工具、器械等語（見警訊卷第六頁背面及第七頁）。則被告
    丙○○於「小楊」等人下手強盜之前，與「小楊」交談後，「小楊」始備妥工具
    ，邀集人手並選定目標，足信被告丙○○確已與「小楊」謀議下手強盜之細節。
    且乙○○陳稱：本來在現場破壞正門，但因聲音太大於是作罷，改從防火巷剪斷
    鐵門窗進入等語（見同前卷第七頁）。顯見渠等係鎖定特定目標下手，而非任擇
    行竊或強盜之對象。又依被害人甲○○、丁○○二人如上之指訴，可知「小楊」
    等人一進房間即開燈、控制其行動，嗣又問丁○○財物所在（見原審九十二年五
    月二十三日訊問筆錄第三頁），顯見「小楊」等人對於被害人家庭成員已有所瞭
    解，故雖同時控制丁○○及甲○○，仍只詢問丁○○財物所在，顯係被告丙○○
    已於事先提供相當資訊，被告丙○○所辯不知「小楊」竟為強盜犯行，自不足採
    。
  (五)又警方於調閱臺北縣板橋市○○○路三四○巷內監視攝影機所攝之錄影帶時，即
    由翻拍之照片中查得被告丙○○所駕駛之車號九Ｃ－四三七二號銀色歐寶自用小
    客車，曾於案發前在該址徘徊。嗣被告丙○○到案後即謊稱其所駕之銀色歐寶駕
    車早已出售云云；嗣又改稱已失竊云云（見警訊卷第二頁、第三頁）。而於知悉
    乙○○已到案為不利於伊之供述，乃又翻稱：有駕車載乙○○至案發地點，但並
    不知他們要做何事云云。其前後供述矛盾不一，顯係畏罪匿飾之舉。況被告丙○○於檢察官偵訊中即供稱：案發前半小時我曾向「小楊」講過，我姑姑很有錢等
    語（見臺灣板橋地方法院檢察署九十二年度偵字第一四○二號卷第二十八頁）。
    則被告丙○○與「小楊」在老夫子餐廳商討半小時後，旋各自駕車前往案發地點
    附近，「小楊」即令被告乙○○購買膠帶，並已備妥油壓剪、鐵器等工具，顯非
    臨時起意，而係事先已有共謀合議。且「小楊」能知悉其姑姑之確實住址，並對
    屋內狀況有一定瞭解，顯見被告丙○○非但提議作案地點，且係帶同渠等前往查
    勘地形，並提供其姑媽住家之必要資訊，否則「小楊」等豈會恰巧選定丙○○之
    姑姑家強盜，且進入後行劫過程均從容不迫？綜上事證，足認被告丙○○確係與
    「小楊」謀議後，由「小楊」帶同「阿城」、「燒餅」及被告乙○○共同前往強
    盜，本件事證明確，被告二人之犯行，均堪認定。
二、按被告乙○○與「小楊」、「阿城」、「燒餅」等四人，於夜間攜帶油壓剪、十
    字螺絲起子、約半公尺長鐵條、約一公尺之長型鐵器各一把，以油壓剪破壞鐵窗
    後越入被害人住宅強劫財物，係具有刑法第三百二十一條第一項第一款、第二款
    、第三款及第四款情形之強盜行為。被告乙○○夥同在場實施應論以同法第三百
    三十條之加重強盜罪。被告乙○○與「小楊」、「阿城」、「燒餅」就前開犯行
    間，有犯意聯絡及行為分擔，應論以共同正犯。而被告丙○○雖未親自在場共同
    實施強盜之犯罪行為，惟按以自己共同犯罪之意思，參與實施犯罪構成要件以外
    之行為，或以自己共同犯罪之意思，事先同謀，而由其中一部分人實施犯罪之行
    為者，均為共同正犯，司法院大法官會議釋字第一○九號解釋可資參照，被告丙○○既本於共同犯罪之意思與「小楊」合謀在先，僅因被害人為其親屬，恐有遭
    指認之虞，而推由「小楊」等四人實施，仍應論以同謀之共同正犯。又被告等於
    同時地對被害人丁○○、甲○○二人以強暴方法施以強盜行為，係一行為觸犯二
    罪名，應從刑法想像競合犯之規定，從一重處斷。被告乙○○曾因妨害兵役條例
    案件，經臺灣花蓮地方法院判處有期徒刑四月，於九十一年二月五日易科罰金執
    行完畢；被告丙○○則曾因肅清煙毒條例案件，經臺灣臺北地方法院判處有期徒
    刑四年六月，執行中於八十六年十月十五日假釋付保護管束，至八十九年二月二
    十五日假釋期滿執行完畢，有本院被告全國前案紀錄表在卷可參，渠等均於有期
    徒刑執行完畢後之五年內，再犯有期徒刑以上之本罪，為累犯，各應依法加重其
    刑。惟被告丙○○於八十九年間因大腦左側額葉動靜脈血管畸形導致左額葉出血
    ，住院接受緊急手術治療，嗣於九十年間於臺北榮總神經外科病房接受迦瑪刀手
    術治療，嗣於九十二年四月八日經國軍北投醫院鑑定，其鑑驗結果呈現器質性精
    神病、Ｂ群人格特質（衝動控制差）等情狀，推論其犯案時之精神狀況為精神耗
    弱，此有國軍北投醫院醫修字第○九二○○○一二六三號函及附件精神鑑定報告
    說明書乙份附卷可稽，因被告丙○○於案發前夕尚能開車於深夜搭載乙○○至現
    場，亦能與「小楊」商議，甚於法院調查審理時之表述，就其案發期間事實部分
    均能正常陳述，明白於關鍵處為辯駁、閃躲，表示明瞭犯罪情節與可能發生之結
    果，足徵被告丙○○於行為時之精神狀態並未達心神喪失之程度。故被告丙○○
    於行為時應屬精神耗弱狀態，爰依刑法第十九條第二項之規定，減輕其刑，並依
    法先加後減。
三、原審經審理結果認被告二人罪證明確而以予論罪科刑，固非無見。惟查：(一)、被
    告等係於同時地，進入屋內對被害人二人行暴劫財，係屬刑法想像競合犯，原判
    決並未論述並列引相關法條，已有疏誤。(二)、原判決認定被告二人具有強盜之犯
    意聯絡，被告丙○○一人雖未在場，但係推由乙○○等四人施行劫財之行為，均
    屬強盜之共同正犯，然於主文卻漏未載明「共同」二字，亦有未洽。被告二人上
    訴意旨仍執陳詞謂無參與強盜之犯行，指摘原判決為不當，依上所述固無可取，
    辯護人亦指乙○○之犯罪有刑法第五十九條減輕其刑之原因，經查尚乏依據，亦
    不足為採。然原判決既有可議，則屬無可維持，應由本院予以撤銷改判。爰審酌
    被告等均年輕力壯，以強盜劫財滿足私慾，且於強取財物之過程中攜帶凶器強制
    被害人身體自由，使被害人身、心受創難以平復，嚴重威脅社會治安，又犯後均
    有匿飾辯解，未與被害人商談賠償。並斟酌犯罪所得不多、丙○○尚未分得款或
    財物，且造成其精神耗弱之症狀非輕等一切情狀，各量處如主文所示之刑。被告
    等作案用之膠帶一捲、油壓剪、十字螺絲起子、約半公尺長鐵條、約一公尺之長
    型鐵器各一把等物，雖未扣案，然經被告乙○○所稱該工具係共犯「小楊」所提
    供或命其購買，並於案發後放置車上由小楊帶走，並無證據足以證明已滅失，仍
    應依刑法第三十八條第一項第二款宣告沒收。
四、至於被告丙○○經鑑定屬精神耗弱，本院認按其精神狀況，有接受專業、規則、
    長期治療之必要，以期待減少病情復發之可能性，並減緩進一步衰退、心智功能
    之障礙，為期能接受適切治療與監護，減少再度造成本人、家屬與社會之危險，
    爰併宣告於刑之執行完畢或赦免後令入相當處所，施以監護二年，以期矜全。
據上論斷，應依刑事訴訟法第三百六十九條第一項前段、第三百六十四條、第二百九
十九條第一項前段、刑法第二十八條、第五十五條、第十九條第二項、第四十七條、
第三百二十八條第一項、第三百三十條第一項、第八十七條第二項，第三十八條第一
項第二款，判決如主文。
本案經檢察官陳維練到庭執行職務。
中      華      民      國    九十二    年     十二     月     三十     日
                              臺灣高等法院刑事第一庭
                                  審判長法  官  李  相  助
                                        法  官  魏  新  國
                                        法  官  黃  聰  明
右正本證明與原本無異。
如不服本判決，應於收受送達後十日內向本院提出上訴書狀，其未敘述上訴之理由者
並得於提起上訴後十日內向本院補提理由書（均須按他造當事人之人數附繕本）。
                                        書記官  吳  金  來
中      華      民      國    九十二    年     十二     月     三十     日
附錄：本判決論罪科刑法條全文
刑法第三百三十條
犯強盜罪而有第三百二十一條第一項各款情形之一者，處七年以上有期徒刑。
前項之未遂犯罰之。


司法院資訊處製作；財團法人民間司法改革基金會備份。
